【裁判字號】    98,毒抗,138
【裁判日期】    980610
【裁判案由】    毒品危害防制條例
【裁判全文】
臺灣高等法院刑事裁定                 98年度毒抗字第138號
抗  告  人  臺灣新竹地方法院檢察署檢察官
被      告  甲○○
上列抗告人因被告違反毒品危害防制條例案件，不服臺灣新竹地
方法院98年度毒聲字第37號，民國98年2月26日裁定（聲請案號：
臺灣新竹地方法院檢察署98年度毒偵字第39號、98年度聲觀字第
24號），提起抗告，本院裁定如下：
    主  文
抗告駁回。
    理  由
一、原裁定意旨略以：被告前因施用毒品案件，經台灣基隆地方
    法院以87年度毒聲字第421號裁定送觀察勒戒後，認無繼續
    施用毒品傾向，由台灣基隆地方法院檢察署檢察官於87年10
    月13日以87年度偵字第4294號為不起訴處分確定。嗣因再犯
    施用毒品案件，經台灣基隆地方法院於88年1月23日以88年
    度毒聲字第128號裁定送觀察勒戒後，認無繼續施用毒品傾
    向，經台灣基隆地方法院檢察署檢察官於88年2月9日以88年
    度偵字第720號為不起訴處分確定，復因施用毒品案件，經
    台灣基隆地方法院於89年6月29日以89年度毒聲字第1259號
    裁定令入戒治處所施以強制戒治，再經同法院於89年12月5
    日以89年度毒聲字第2186號裁定停止戒治，所餘戒治期間付
    保護管束，於90年7月24日保護管束期滿未經撤銷停止戒治
    而執行完畢，刑責部分則經台灣基隆地方法院於89年4月28
    日以89年度訴字第204號刑事判決判處有期徒刑2月確定，於
    90年10月6日執行完畢等情，此有台灣高等法院被告前案紀
    錄表及各該不起訴處分書、刑事裁定、判決等附卷可憑，是
    被告既於毒品危害防制條例修正施行前，因2犯施用毒品罪
    ，均經觀察勒戒處分執行完畢釋放後，於五年內，再次因犯
    施用毒品罪，經依修正前之毒品危害防制條例規定，追訴處
    罰同時並施以強制戒治，嗣於毒品危害防制條例修正施行後
    ，該強制戒治處分期滿五年後，再犯本案施用毒品罪，依最
    高法院97年度第5次刑事庭會議決議意旨，應逕依毒品危害
    防制條例第10條規定處罰，而無毒品危害防制條例第20條第
    1項再送觀察勒戒之適用，而認聲請人上開聲請，核無理由
    ，而予駁回等語。
二、抗告意旨略以：民國93年1月9日起施行之毒品危害防制條例
    第20條、第23條，依施用第1、2級毒品者之犯次為「初犯」
    、「5年內再犯」或「5年後再犯」，異其刑事處遇程序，規
    定「初犯」者，經觀察、勒戒或強制戒治後，應為不起訴處
    分或不付審理之裁定，亦即以觀察、勒戒或強制戒治之保安
    處分代替刑事訴追；經觀察、勒戒或強制戒治執行完畢釋放
    後「5年內再犯者，依法追訴或裁定交付審理；至於經觀察
    、勒戒或強制戒治執行完畢釋放後「5年後再犯」者，亦適
    用「初犯」以保安處分代替刑事訴追之程序。其立法理由謂
    因施用第1級或第2級毒品者具「病患性犯人」之特質，故對
    「初犯」者，送觀察、勒戒，戒除其身癮，或進一步施以強
    制戒治，戒除其心癮；經觀察、勒戒或強制戒治執行完畢釋
    放後「5年後再犯」者，因前所實施之觀察、勒戒或強制戒
    治已收5年之遮斷效，足以遮斷其施用毒品之毒癮，故仍適
    用「初犯」以保安處分代替刑事訴追之程序。至經觀察、勒
    戒或強制戒治執行完畢釋放後「5年內再犯」者，因其再犯
    率甚高，原實施之觀察、勒戒及強制戒治既已無法收其實效
    ，爰依法追訴或裁定交付審理。故施用第1、2級毒品者，除
    曾經觀察、勒戒或強制戒治執行完畢後5年內再犯之情形外
    ，均仍得適用以保安處分代替刑事訴追程序之規定，並不限
    於初犯施用毒品者。則初犯施用毒品罪後，於5年內第2次再
    犯，因時值毒品危害防制條例修正前，經依修正前舊法追訴
    處罰同時並施以強制戒治，嗣於該條例修正公布並施行後，
    始第3次 (或第3次以上)再犯，且其行為時距第2次再犯而經
    觀察、勒戒或強制戒治執行完畢釋放時之間隔已滿5年者，
    依其第2次再犯經保安處分執行完畢釋放後5年內未曾再犯之
    情形以觀，核與初犯經保安處分執行完畢釋放後「5年內再
    犯」者，其再犯率高，原實施之觀察、勒戒及強制戒治已無
    法收其實效之情形則迥不相同，而與「5年後再犯」者，已
    收5年遮斷效之情形相同；本於上開對具治療成效之病患性
    毒品犯，期能藉由強制治療之保安處分戒除其身、心癮之立
    法本旨，自應認與5年後再犯之情形相同，仍適用以保安處
    分代替刑事訴追之規定，最高法院96年度台非字第123號判
    決意旨可資參照。是就施用毒品案件，須被告曾受觀察、勒
    戒或強制戒治處分執行完畢釋放後5年內再犯本次施用毒品
    罪者，或縱使被告本次施用毒品之時間距前次保安處分執行
    完畢釋放已逾5年，然期間曾再犯施用毒品之罪而經追訴處
    罰者，方得依法提起公訴，倘被告本次施用毒品時間，距其
    「最近1次」受觀察、勒戒或強制戒治執行完畢後已逾5年，
    且保安處分執行完畢釋放後5年內未曾再犯施用毒品之罪，
    則仍應依上開規定裁定送觀察、勒戒，而不得逕行提起公訴
    。因被告「最後1次」經強制戒治執行完畢時間係於90年7月
    24日，而本次被告所犯施用毒品案件，距離前揭強制戒治執
    行完畢日期已逾5年，揆諸前揭最高法院判決意旨，自應先
    將被告裁定送觀察、勒戒，原審裁定駁回聲請，顯有違誤，
    是請撤銷原審裁定云云。
三、經查：
（一）按施用第一、二級毒品為犯罪行為，毒品危害防制條例第
      10條定有處罰明文。故施用第一、二級毒品者，依前揭規
      定本應科以刑罰。惟基於刑事政策，對合於一定條件之施
      用者，則依同條例第20條、第23條之規定，施以觀察、勒
      戒及強制戒治之保安處分。又毒品危害防制條例於92年7
      月9日修正公布，自93年1月9日施行，其中第20條、第23
      條將施用毒品之刑事處遇程序，區分為「初犯」及「5年
      內再犯」、「5年後再犯」。依其立法理由之說明：「初
      犯」，經觀察、勒戒或強制戒治後，應為不起訴處分或不
      付審理之裁定；經觀察、勒戒或強制戒治執行完畢釋放後
      ，「5年內再犯」者，因其再犯率甚高，原實施之觀察、
      勒戒及強制戒治既已無法收其實效，爰依法追訴或裁定交
      付審理。至於經觀察、勒戒或強制戒治執行完畢釋放後，
      「5年後再犯」者，前所實施之觀察、勒戒或強制戒治已
      足以遮斷其施用毒品之毒癮，為期自新及協助其斷除毒癮
      ，仍適用「初犯」規定，先經觀察、勒戒或強制戒治之程
      序。從而依修正後之規定，僅限於「初犯」及「5年後再
      犯」二種情形，始應先經觀察、勒戒或強制戒治程序。倘
      被告於5年內已再犯，經依法追訴處罰，縱其第3次（或第
      3次以上）再度施用毒品之時間，在初犯經觀察、勒戒或
      強制戒治執行完畢釋放5年以後，已不合於「5年後再犯」
      之規定，且因已於「5年內再犯」，顯見其再犯率甚高，
      原實施觀察、勒戒或強制戒治，已無法收其實效，即應依
      該條例第10條處罰。至於第3次（或第3次以上）施用毒品
      之時間，是否宜有期間限制？以多久為適宜？則分屬刑事
      政策、專門醫學之範圍，非審判機關所能決定，有待循立
      法途徑解決（最高法院97年度第5次刑事庭會議）。
（二）查被告前因施用毒品經台灣基隆地方法院以87年度毒聲字
      第421號裁定送觀察勒戒後，認無繼續施用毒品傾向，由
      台灣基隆地方法院檢察署檢察官於87年10月13日以87年度
      偵字第4294號為不起訴處分確定。嗣因再犯施用毒品案件
      ，經台灣基隆地方法院於88年1月23日以88年度毒聲字第
      128號裁定送觀察勒戒後，認無繼續施用毒品傾向，經台
      灣基隆地方法院檢察署檢察官於88年2月9日以88年度偵字
      第720號為不起訴處分確定，復因施用毒品案件，經台灣
      基隆地方法院於89 年6月29日以89年度毒聲字第1259號裁
      定令入戒治處所施以強制戒治，再經同法院於89年12月5
      日以89年度毒聲字第2186號裁定停止戒治，所餘戒治期間
      付保護管束，於90年7 月24日保護管束期滿未經撤銷停止
      戒治而執行完畢，刑責部分則經台灣基隆地方法院於89年
      4月28日以89年度訴字第204 號刑事判決判處有期徒刑2月
      確定，於90年10月6日執行完畢等情，此有本院被告前案
      紀錄表及各該不起訴處分書、刑事裁定、判決等附卷可憑
      。被告本次於97年12月22日施用毒品係雖在前開87年間初
      犯經觀察、勒戒執行完畢釋放5年以後，然其於87年間初
      犯經觀察、勒戒執行完畢後5年內之88、89年間已再犯，
      且經檢察官依法追訴，並為法院判處罪刑確定，復執行完
      畢，故被告本件施用毒品犯行，已不合於「五年後再犯」
      之規定，且因已於「五年內再犯」，顯見其再犯率高，原
      實施觀察勒戒或強制戒治，已無法收其實效，應依毒毒品
      危害防制條例第10條規定追訴處罰（相同見解另有最高法
      院97年度台非字第527號、98年度台非字第12號、98年度
      台非字第17號判決意旨參照）。
（三）原審駁回檢察官聲請送觀察、勒戒之裁定，經核尚無不合
      ，原裁定應予維持。乃檢察官未察，仍執前詞提起抗告，
      為無理由，應予駁回。
四、據上論斷，應依刑事訴訟法第412條，裁定如主文。
中    華    民    國    98    年    6     月    10    日
                  刑事第六庭審判長法  官  林堭儀
                                  法  官  張明松
                                  法  官  吳淑惠
以上正本證明與原本無異。
不得抗告。
                                  書記官  陳雅加
中    華    民    國    98    年    6     月    11    日


司法院資訊處製作；財團法人民間司法改革基金會備份。
